臺灣高等法院刑事判決
111年度上訴字第3872號
上  訴  人  
即  被  告  黃奕榮


選任辯護人  陳禹竹律師
上列上訴人即被告因強盜等案件，不服臺灣桃園地方法院111年
度訴字第269號，中華民國111年7月28日第一審判決（起訴案號
：臺灣桃園地方檢察署110年度偵字第16443號），提起上訴，本
院判決如下：
    主  文
上訴駁回。
    犯罪事實
一、黃奕榮基於意圖為自己不法所有之竊盜犯意，於民國110年5
    月3日上午10時30分許，隨手拾取對人之生命、身體安全構
    成危害、足供兇器使用之鐵棍1支、小刀1支，在新竹縣○○鄉
    ○○路○段000巷00弄0號前，見張萬福所有之車牌號碼000-000
    0號自用小貨車（下稱A車）停放該處，車門未鎖，鑰匙未取
    下，即予發動竊取之，適為張萬福察覺，上前開啟A車駕駛
    座車門阻止，黃奕榮為防護贓物、脫免逮捕，遂基於攜帶兇
    器準強盜之犯意，駕駛A車加速倒車，致張萬福遭拖行約1公
    尺後跌倒，受有顏面擦挫傷、雙上肢擦傷、右下肢擦傷之傷
    害，黃奕榮以此方式當場施強暴，至使張萬福不能抗拒，旋
    將A車駛離。
二、黃奕榮於110年5月3日上午11時20分許，駕駛A車行經桃園市
    ○○區○○街000巷000號前，見羅境珍將其所有之車牌號碼000-
    0000號自用小客車（下稱B車）停放該處，竟基於意圖為自
    己不法所有之強盜犯意，持上開足供兇器使用之鐵棍、小刀
    各1支下車，向羅境珍宣稱為臥底警察徵用B車遭拒後，即以
    鐵棍、小刀毆打羅境珍，致羅境珍受有背部多處擦挫傷之傷
    害，以此強暴方式至使羅境珍不能抗拒，黃奕榮即自羅境珍
    腰際拿取B車遙控器，惟不諳使用方式，無法發動B車，復見
    羅境珍侄子羅應柳聞聲前來，立即下車逃匿，不慎跌落水溝
    （羅應柳追捕過程受有雙膝部擦傷之傷害，未據告訴），為
    據報到場之警員當場逮捕，扣得鐵棍1支、小刀1支。
三、案經張萬福、羅境珍訴由桃園市政府警察局楊梅分局移送臺
    灣桃園地方檢察署檢察官偵查起訴。
    理  由
壹、證據能力：
　  本件認定犯罪事實所引用之證據，皆無證據證明係公務員違
    背法定程序所取得，又檢察官、辯護人於本院準備程序及審
    理時均同意作為證據，被告黃奕榮於準備程序同意作為證據
    ，於審理時經合法傳喚，無正當理由不到庭，應認無相異主
    張（本院卷第68至69、105至106頁），復經審酌該等證據製
    作時之情況，尚無顯不可信與不得作為證據之情形，亦無違
    法不當之瑕疵，且與待證事實具有關聯性，認為以之作為證
    據應屬適當，依刑事訴訟法第158條之4反面解釋及第159 條
    之5規定，認均有證據能力。
貳、實體部分：
一、認定犯罪事實之證據及理由：
　㈠上揭事實，業據被告於原審審理及本院準備程序中坦承不諱
    （原審111年度訴字第269號刑事卷宗【下稱原審卷】第52、
    53、132至133頁、本院卷第68頁），核與證人即告訴人張萬
    福（臺灣桃園地方檢察署110年度偵字第16443號【下稱偵卷
    】第41至44、157至158頁）、羅境珍（偵卷第35至39、149
    至150頁）於警詢及檢察官訊問時具結證述之情節相符，並
    經證人羅應柳於警詢及檢察官訊問時具結證述明確（偵卷第
    45至49、150頁），且有鐵棍1支、小刀1支扣案，及桃園市
    政府警察局楊梅分局扣押筆錄、扣押物品目錄表、贓物認領
    保管單、羅境珍與羅應柳之天主教仁慈醫療財團法人仁慈醫
    院診斷證明書、車輛詳細資料報表、採證照片、張萬福之天
    主教仁慈醫療財團法人仁慈醫院診斷證明書附卷可資佐證（
    偵卷第57至61、67、69、71至73、75至77、79至91、161頁
    ），俱徵被告前揭任意性自白與事實相符，堪信為真。
　㈡犯罪事實部分，被告於警詢及羈押訊問時均供稱：我拿鐵棍
    打羅境珍搶下他腰間的鑰匙，要發動B車開走，我打算將B車
    搶來換掉A車，但我坐上B車後，發現不是插鑰匙啟動，而是
    用遙控器，所以我沒有發動就直接下車，往小巷跑掉等語（
    偵卷第30、131頁），與證人即告訴人羅境珍於檢察官訊問
    時證稱：被告搶走遙控器要去開我的車，結果他不會開，後
    來羅應柳過來，被告就趕快跑走等語（偵卷第150頁），互
    核尚無二致，可見被告對羅境珍施強暴，旨在強盜B車而非B
    車遙控器，是其強盜犯行是否既遂，應就犯罪目的整體觀察
    ，被告於強盜B車過程中，雖先拿取B車遙控器，然因不知操
    作方式，無法以該遙控器發動B車，即放棄B車及該遙控器之
    占有，逃離現場，其不法所有之犯罪目的並未實現，而未對
    B車、B車遙控器建立穩固之持有關係，應屬未遂，要非得以
    被告短暫取得B車遙控器之占有作為犯罪工具，認定為強盜
    既遂。
　㈢綜上，本案事證明確，被告犯行堪予認定，應依法論科。
二、論罪：
　㈠犯罪事實部分：
　⒈刑法第321條第1項第3款所規定之「攜帶兇器」，其兇器種類
    並無限制，凡客觀上足以對人之生命、身體、安全構成威脅
    而具有危險性者，均屬之，且僅須行為時攜帶此種具有危險
    性之兇器為已足，並不以攜帶之初有行兇意圖為必要。而刑
    法第330條第1項規定之「犯強盜罪」，不僅指刑法第328條
    第1項、第2項之強盜罪，依刑法第329條以強盜論者，亦包
    括之。是核被告就犯罪事實所為，係犯刑法第329條準強盜
    罪而有刑法第321條第1項第3款之情形，應依刑法第330條第
    1項攜帶兇器準強盜罪論處。
　⒉檢察官認被告此部分所為係犯刑法第329條之準強盜罪，尚有
    未合，然其基本社會事實同一，且經原審及本院告知罪名與
    權利（原審卷第127頁、本院卷第65頁），保障被告之防禦
    權，爰依刑事訴訟法第300條規定變更起訴法條適用之。
　⒊被告因防護贓物、脫免逮捕，對告訴人張萬福施強暴行為，
    所肇告訴人張萬福傷害為準強盜行為之附隨結果，毋庸另論
    傷害罪名，檢察官認被告尚涉犯刑法第277條第1項之傷害罪
    ，而為想像競合犯，容有誤會。
　㈡犯罪事實部分：
　⒈核被告就犯罪事實所為，係犯刑法第330條第2項、第1項之
    攜帶兇器強盜未遂罪。
　⒉檢察官認被告此部分所為係犯刑法第328條第1項之強盜罪，
    除犯罪既遂與未遂係行為態樣不同，由本院逕予更正外，關
    於被告攜帶兇器而應論以加重強盜部分，為論罪法條之變更
    ，因其基本社會事實同一，復經原審及本院告知罪名與權利
    （原審卷第127頁、本院卷第65頁），保障被告之防禦權，
    爰依刑事訴訟法第300條規定變更起訴法條適用之。
　⒊被告以對告訴人羅境珍施強暴方式強盜B車，所肇告訴人羅境
    珍傷害為強盜行為之附隨結果，毋庸另論傷害罪名。
　㈢被告所犯攜帶兇器準強盜、攜帶兇器強盜未遂二罪，犯意各
    別，行為互殊，應予分論併罰。
　㈣刑之減輕事由：
　⒈犯罪事實部分，被告著手強盜犯罪之實行，因無法發動B車
    而未得逞，為未遂犯，依刑法第25條第2項規定，減輕其刑
    。　
　⒉犯罪之情狀顯可憫恕，認科以最低度刑仍嫌過重者，得酌量
    減輕其刑，刑法第59條定有明文。考其立法意旨，科刑時原
    即應依同法第57條規定審酌一切情狀，尤應注意該條各款所
    列事項，以為量刑標準，刑法第59條所謂「犯罪之情狀顯可
    憫恕」，自係指裁判者審酌第57條各款所列事項以及其他一
    切與犯罪有關之情狀之結果，認其犯罪足堪憫恕者而言，即
    必於審酌一切之犯罪情狀，在客觀上顯然足以引起一般同情
    ，認為縱予宣告法定最低刑度猶嫌過重者，始有其適用（最
    高法院38年台上字第16號、45年台上字第1165號、51年台上
    字第899號判例意旨參照）。本件被告強盜財物，所為固然
    非是，然同為加重強盜犯罪者，其原因、動機不一，犯罪情
    節未必盡同，所造成危害程度自屬有異，法律科處此類犯罪
    ，所設之法定刑卻同為「7年以上有期徒刑」，刑度不可謂
    不重，是倘依其情狀處以相當之有期徒刑，即足以懲儆，並
    可達防衛社會之目的者，自非不可依客觀犯行與主觀惡性二
    者加以考量其情狀是否有可憫恕之處，適用刑法第59條規定
    酌量減輕其刑，期使個案裁判之量刑，能斟酌至當，符合比
    例原則。經查，被告於犯罪事實部分原僅利用告訴人張萬
    福將A車停放路旁，車門未鎖、鑰匙未取下之機會竊取之，
    正倒車離去之際，遭告訴人張萬福察覺，上前以打開駕駛座
    車門方式制止，被告始加快倒車速度致告訴人張萬福遭短暫
    拖行1公尺後跌倒，此經證人即告訴人張萬福於警詢時證述
    在卷（偵卷第42頁），可見被告僅在擺脫告訴人張萬福拉門
    力道，並非惡意衝撞，而犯罪事實部分，被告拿取B車遙控
    器，因不知如何操作，根本無法發動B車，復遭聽聞呼救及
    時趕到之羅應柳搶下鐵棍追捕、跌落水溝而受傷，此經證人
    羅應柳於警詢時證述明確（偵卷第47頁），且有採證照片在
    卷足稽（偵卷第79至81頁），受有教訓，復念被告已與告訴
    人張萬福、羅境珍達成和解，賠償告訴人張萬福新臺幣6600
    元，有原審調解筆錄、和解書存卷為憑（原審卷第91頁、本
    院卷第93頁），獲告訴人張萬福、羅境珍諒解，表達不再追
    究之意，依其情節，倘科以法定最低本刑，仍嫌過苛，難謂
    符合罪刑相當性及比例原則，客觀上確足以引起一般人之同
    情，而有情輕法重之情，是依刑法第59條規定，各減輕其刑
    ，犯罪事實部分並依刑法第70條規定，遞減輕之。　
　⒊被告為本案犯行，事先拾取備妥鐵棍、小刀，足供因應現場
    情狀，促進犯罪目的實現之用，並以車門未鎖、鑰匙未取下
    之A車作為標的，降低風險，提高得手機會，又為更換代步
    車輛，先嘗試以警方名義徵用B車，一經告訴人羅境珍拒絕
    ，立即改以強暴手段遂行目的，顯然具有充分之邏輯推理、
    風險管理能力，於警詢、偵查中就案情始末亦能詳為陳述、
    適當防禦（偵卷第28、29、103至105頁），參以被告於偵查
    中羈押訊問時坦承：我偷車時意識清楚，當時吸了毒想儘快
    離開現場等語（偵卷第133頁），足認被告本案行為時，並
    未因精神障礙或其他心智缺陷，致辨識行為違法或依其辨識
    而行為之能力有所欠缺或顯著減低，自無刑法第19條規定之
    適用餘地，亦無囑託精神鑑定之必要。
三、維持原判決之理由：　　
  ㈠原審以被告犯攜帶兇器準強盜、攜帶兇器強盜未遂各一罪，
    事證明確，審酌被告不思以正當方式賺取財物，竟攜帶鐵棍
    、小刀等兇器，而以上述方式實行準強盜、強盜犯行，造成
    告訴人張萬福、羅境珍分別受有上述傷害，應予非難，並考
    量被告犯後對所涉犯行均坦認犯罪之犯後態度，及依卷附贓
    物認領保管單所示（偵卷第67、69頁），A車於扣押後業經
    告訴人張萬福領回，且被告與告訴人張萬福於原審審理中成
    立調解，當場給付賠償款項，告訴人張萬福、羅境珍均表示
    不再追究等節，兼衡被告高職肄業之教育程度，自陳家庭經
    濟狀況小康，及其為本案各犯行之動機、目的、手段、所生
    危害等一切情狀，分別量處有期徒刑3年10月、有期徒刑2年
    ，及依刑法第51條第5款規定定應執行有期徒刑4年10月。併
    就沒收部分說明：扣案鐵棍、小刀各1支，雖供被告犯罪使
    用，然無從認定係被告所有之物，不予宣告沒收，至其犯罪
    所得A車已合法發還告訴人張萬福，依刑法第38條之1第5項
    規定，不予宣告沒收或追徵。經核其認事用法均無違誤，量
    刑亦屬妥適，應予維持。
　㈡被告上訴意旨略以：被告因吸毒引發幻覺而為本案犯行，犯
    後已深切自省，期間身體受傷仍然積極工作，日後將繼承家
    業，倘令被告長期服刑，人生規劃再次挫敗，恐難以再社會
    化，考量被告強盜所得A車業已發還，所肇財物損失輕微，
    並獲告訴人二人諒解，復於本院審理時與告訴人羅境珍達成
    和解，原審未及審酌，所為量刑及定刑，均屬過重，有違比
    例原則。
　㈢經查，量刑輕重屬為裁判之法院得依職權自由裁量之事項，
    苟其量刑已以行為人之責任為基礎，並斟酌刑法第57條各款
    所列情狀，在法定刑度內，酌量科刑，無偏執一端，致明顯
    失出之情形，自不得指為不當或違法。本件被告行為時並未
    因精神障礙或其他心智缺陷，致辨識行為違法或依其辨識而
    行為之能力有所欠缺或顯著減低，業經說明如前，被告縱有
    吸毒惡行，亦無從認有影響其識別能力之情。又被告於本院
    審理時雖與告訴人羅境珍達成和解，然並無具體賠償（本院
    卷第93頁），而告訴人羅境珍於原審審理時即已表明願予被
    告機會、不再追究之意（原審卷第53頁），此情業經原審斟
    酌，其量刑基礎並未改變。原審量定刑期，已就被告犯罪手
    段、所肇損害，及被告犯後坦承犯行，其強盜所得A車業經
    發還，並獲告訴人張萬福、羅境珍諒解等刑法第57條所列各
    款，詳為斟酌，在適法範圍內行使其量刑之裁量權，所定執
    行刑符合整體犯罪非難評價，數罪對法益侵害之加重效應與
    刑罰之內部界限，及多數犯罪責任遞減原則，核無違法或不
    當之情形。從而，被告上訴為無理由，應予駁回。　　
四、被告經合法傳喚，無正當理由不到庭，爰不待其陳述，逕行
    判決。　
據上論斷，應依刑事訴訟法第368條、第371條，判決如主文。
本案經檢察官王柏淨提起公訴，檢察官趙燕利到庭執行職務。
中　　華　　民　　國　　111 　年　　12　　月　　8 　　日
                  刑事第三庭    審判長法　官  張惠立  
　　　　　　　　　　　　　　　　      法　官  鄭昱仁
　　　　　　　　　　　　　　　　　　  法　官  廖怡貞
以上正本證明與原本無異。
如不服本判決，應於收受送達後20日內向本院提出上訴書狀，其
未敘述上訴之理由者並得於提起上訴後20日內向本院補提理由書
（均須按他造當事人之人數附繕本）「切勿逕送上級法院」。
　　　　　　　　　　　　　　　　　　  書記官  劉芷含
中　　華　　民　　國　　111 　年　　12　　月　　8 　　日

附錄本案論罪科刑法條全文：
中華民國刑法第329條
（準強盜罪）
竊盜或搶奪，因防護贓物、脫免逮捕或湮滅罪證，而當場施以強
暴脅迫者，以強盜論。

中華民國刑法第330條
（加重強盜罪）
犯強盜罪而有第321條第1項各款情形之一者，處7年以上有期徒
刑。
前項之未遂犯罰之。

中華民國刑法第321條
犯前條第1項、第2項之罪而有下列情形之一者，處6月以上5年以
下有期徒刑，得併科50萬元以下罰金：
一、侵入住宅或有人居住之建築物、船艦或隱匿其內而犯之。
二、毀越門窗、牆垣或其他安全設備而犯之。
三、攜帶兇器而犯之。
四、結夥三人以上而犯之。
五、乘火災、水災或其他災害之際而犯之。
六、在車站、港埠、航空站或其他供水、陸、空公眾運輸之舟、
    車、航空機內而犯之。
前項之未遂犯罰之。